臺灣士林地方法院刑事判決
111年度審金訴字第975號
公  訴  人  臺灣士林地方檢察署檢察官
被      告  金聖興


上列被告因詐欺等案件，經檢察官提起公訴（111年度偵字第193
41號），本院合議庭因被告於準備程序就被訴事實為有罪之陳述
，裁定由受命法官獨任進行簡式審判程序並判決如下：
    主  文
金聖興犯三人以上共同詐欺取財罪，處有期徒刑壹年貳月。扣案
之現金新臺幣壹拾貳萬元沒收；未扣案之犯罪所得新臺幣伍佰元
沒收，於全部或一部不能沒收或不宜執行沒收時，追徵其價額。
    事實及理由
一、按簡式審判程序之證據調查，不受第159條第1項之限制，刑
    事訴訟法第273條之2定有明文，是於行簡式審判程序之案件
    ，被告以外之人於審判外之陳述，除有其他不得作為證據之
    法定事由外，應認具有證據能力。本件所援引被告金聖興以
    外之人於審判外之陳述，因本案採行簡式審判程序，復無其
    他不得作為證據之法定事由，依上說明，應認均有證據能力
    。
二、本件犯罪事實及證據，除均引用檢察官起訴書之記載（如附
    件）外，證據部分補充：被告金聖興於審判中之自白（見本
    院卷第36、61頁）。
三、論罪科刑：
  ㈠按詐欺集團成員向被害人施用詐術後，為隱匿其詐欺所得財
    物之去向，而令被害人將其款項轉入該集團所持有、使用之
    人頭帳戶，並由該集團所屬之車手前往提領詐欺所得款項，
    檢察官如能證明該帳戶內之資金係本案詐欺之特定犯罪所得
    ，而車手提領得手，自成立洗錢防制法第14條第1項之一般
    洗錢罪。至於車手提領時經警當場查獲而未得手，應成立洗
    錢防制法第14條第2項、第1項之一般洗錢未遂罪（最高法院
    110年度台上字第1797號判決參照）。本件被告金聖興係提
    領詐欺贓款完畢，已取得持有而對贓款為事實管領之後，欲
    行離去現場之際，為警察覺其形跡可疑而上前攔檢，經其同
    意實施搜索後查獲（見偵9587卷第16、31至34頁），雖被告
    係尚未離去現場即為警查獲，然其既已提領完畢而實際管領
    該詐欺贓款，自已屬得手，除詐欺取財行為業已既遂外，亦
    達掩飾或隱匿該詐欺取財犯罪所得去向之效果，故其所犯洗
    錢行為應已既遂。是核被告所為，係犯刑法第339條之4第1
    項第2款之三人以上共同犯詐欺取財罪，及洗錢防制法第14
    條第1項、第2條第2款之洗錢罪。
　㈡又被告就如檢察官起訴書附表編號一所示告訴人賴國禎匯入
    人頭帳戶內之款項，雖先後有3次（各提領新臺幣（下同）2
    萬元、5萬元、5萬元）提領行為，惟係其與本案詐欺集團成
    員共同對同一被害人，所為一次施詐陸續匯款後分次提領之
    贓款，應僅構成一加重詐欺取財及洗錢之犯行。
　㈢再被告就起訴書附表編號一所為三人以上共同犯詐欺取財及
    洗錢等犯行，與所屬本案詐欺集團其他不詳成年成員間，有
    犯意聯絡及行為分擔，應論以共同正犯。
　㈣另被告上開三人以上共同犯詐欺取財及洗錢等罪行，既在同
    一犯罪決意及計畫下所為行為，時、地部分合致，且犯罪目
    的單一，依一般社會通念，認應評價為一行為方符合刑罰公
    平原則，即屬一行為觸犯數罪名之想像競合犯，應依刑法第
    55條前段之規定，從一重之三人以上共同犯詐欺取財罪處斷
    。
  ㈤按洗錢防制法第16條第2項規定：「犯前二條之罪，在偵查或
    審判中自白者，減輕其刑」；又想像競合犯之處斷刑，本質
    上係「刑之合併」。其所謂從一重處斷，乃將想像競合犯組
    成之評價上數罪，合併為科刑一罪，其所對應之刑罰，亦合
    併其評價上數罪之數法定刑，而為一個處斷刑。易言之，想
    像競合犯侵害數法益者皆成立犯罪，論罪時必須輕、重罪併
    舉論述，同時宣告所犯各罪名，包括各罪有無加重、減免其
    刑之情形，亦應說明論列，量刑時併衡酌輕罪部分量刑事由
    ，評價始為充足，然後依刑法第55條前段規定「從一重處斷
    」，非謂對於其餘各罪可置而不論。因此，法院決定處斷刑
    時，雖以其中最重罪名之法定刑，做為裁量之準據，惟於裁
    量其輕重時，仍應將輕罪合併評價在內（最高法院108年度
    台上字第4405、4408號判決參照）。本件被告於偵、審中就
    其所為洗錢之犯行均自白不諱（見偵9587卷第76頁，本院卷
    第36、61頁），依上說明，就被告洗錢部分之犯行，原應減
    輕其刑，惟其本案犯行均係從一重論處加重詐欺取財罪，則
    就被告所為洗錢部分犯行即想像競合輕罪得減輕其刑部分，
    本院於依刑法第57條規定量刑時，即應併予審酌。
  ㈥爰以行為人之責任為基礎，並審酌被告之素行，此有臺灣高
    等法院前案紀錄表附卷可按，其為詐欺集團提領、交付詐欺
    贓款，依照該集團之計畫而分擔部分犯行，利用一般民眾對
    於交易秩序之信賴，作為施詐取財之手段，進而掩飾或隱匿
    詐欺贓款，造成告訴人之財產損害，更嚴重影響社會治安、
    交易秩序及人我際之信任關係，所為殊值非難，兼衡其犯後
    坦認犯罪之態度，併考量被告參與詐欺集團組織之程度及分
    工角色、獲利情形、告訴人遭詐之金額，及被告自陳為高職
    肄業之智識程度、未婚，無子女，入監前從事保全，在外租
    屋獨居居住之家庭經濟與生活狀況，暨其犯罪之動機、目的
    、手段等一切情狀，量處如主文所示之宣告刑，資為懲儆。
    　
四、關於沒收部分：
  ㈠按刑法已將「沒收」列為專章，具有獨立之法律效果，為使
    其他法律有關「沒收」部分，原則上仍適用刑法沒收之規定
    ，故刑法第11條規定：「本法總則於其他法律有刑罰、保安
    處分或『沒收』之規定者，亦適用之。但其他法律有特別規定
    者，不在此限」，是就刑法與其他法律間之適用關係，自刑
    法施行法第10條之3第2項規定：「施行日前制定之其他法律
    關於沒收、追徵、追繳、抵償之規定，不再適用」觀之，可
    知關於「沒收」部分應適用之法律競合，乃明白揭示「後法
    優於前法」之原則，亦即應優先適用刑法之規定，惟於刑法
    沒收規定修正施行後之其他法律另有特別規定者，仍維持「
    特別法優於普通法」之原則。則洗錢防制法第18條第1項既
    已明文規定：「犯第14條之罪，其所移轉、變更、掩飾、隱
    匿、收受、取得、持有、使用之財物或財產上利益，沒收之
    」，則本案之犯罪所得沒收，自應優先適用洗錢防制法第18
    條第1項之規定。本件被告金聖興所提領遭扣案如起訴書附
    表二編號1所示之詐欺贓款12萬元，既已經其確實取得事實
    上之管領支配，即為被告犯洗錢防制法第14條第1項所持有
    之一般洗錢罪所掩飾、隱匿之財物，應依洗錢防制法第18條
    第1項之規定，予以宣告沒收。至執行沒收後，權利人仍得
    依刑事訴訟法第473條相關規定，聲請檢察官發還，以維權
    益，併予敘明。 　　
  ㈡又按犯罪所得，屬於犯罪行為人者，沒收之，於全部或一部
    不能沒收或不宜執行沒收時，追徵其價額。刑法第38條之1
    第1項前段、第3項定有明文。再因犯罪所得之物，以實際所
    得者為限，苟無所得或尚未取得者，自無從為沒收追繳之諭
    知（最高法院89年度台上字第3434號判決參照）。本件被告
    於偵查中業已供明：伊109年5月26日、28日、29日三天領款
    ，報酬只有在存摺匯給我500元及給我1,000元現金（見偵95
    87卷第49、76頁）等語在卷，而被告本案犯行係在109年5月
    29日，依其三日總報酬分日估算，則其本案取得之報酬應為
    500元，核屬其本案之犯罪所得，自應依刑法第38條之1第1
    項前段、第3項之規定，予以宣告沒收，且於全部或一部不
    能沒收或不宜執行沒收時，追徵其價額。
　㈢另扣案如起訴書附表二編號2所示之臺北富邦銀行提款卡1張
    ，固係自被告身上所扣得，且係供為本案犯罪所用之物，惟
    該帳戶提款卡乃屬林沐霏（改名林湘菲）所有，因遭本案詐
    欺集團以徵求手工包裝兼差人員為餌，誤信而寄送遭利用為
    人頭帳戶者，此有臺灣臺中地方檢察署109年度偵字第35272
    號檢察官不起訴處分書在卷可稽，既非屬於被告所有，亦難
    謂係無正當理由而取得或提供者，即無從宣告沒收；而扣案
    如起訴書附表二編號6所示之手機1支，固屬被告所有且供其
    為本案犯罪所用之物（見偵9587卷第49頁），然業經本院於
    被告被訴另案詐欺等案件，以109年度金訴字第122號刑事判
    決宣告沒收確定，且已由檢察官以110年度執沒字第261號執
    行沒收完畢，有臺灣高等法院被告前案紀錄表附卷可按，既
    已不復存在，自不予宣告沒收。至扣案如起訴書附表二編號
    3至5所示之玉山銀行存摺、臺灣中小企銀提款卡及渣打銀行
    提款卡各一，雖均係自被告身上所扣得，然卷內尚無積極證
    據足證與其本案詐欺犯罪有何關聯，自不予宣告沒收，附此
    敘明。
據上論結，應依刑事訴訟法第273條之1第1項、第284條之1、第2
99條第1項前段、第310條之2、第454條，洗錢防制法第2條第2款
、第14條第1項、第18條第1項，刑法第11條、第28條、第339條
之4第1項第2款、第55條、第38條之1第1項前段、第3項，刑法施
行法第1條之1第1項，判決如主文。
本案經檢察官陳姿雯提起公訴，檢察官蔡元仕到庭執行職務。
中　　華　　民　　國　　111 　年　　11　　月　　22　　日
                  刑事第十庭法  官  李冠宜
以上正本證明與原本無異。　
如不服本判決應於收受送達後20日內向本院提出上訴書狀，並應
敘述具體理由。其未敘述上訴理由者，應於上訴期間屆滿後20日
內向本院補提理由書（均須按他造當事人之人數附繕本）「切勿
逕送上級法院」。
因疫情而遲誤不變期間，得向法院聲請回復原狀。　　
                            書記官  杜依玹　
中　　華　　民　　國　　111 　年　　11　　月　　22　　日
附錄：本案論罪科刑法條全文
中華民國刑法第339條之4
犯第339條詐欺罪而有下列情形之一者，處1年以上7年以下有期
徒刑，得併科1百萬元以下罰金：
一、冒用政府機關或公務員名義犯之。
二、三人以上共同犯之。
三、以廣播電視、電子通訊、網際網路或其他媒體等傳播工具，
    對公眾散布而犯之。
前項之未遂犯罰之。
洗錢防制法第2條
本法所稱洗錢，指下列行為：
一、意圖掩飾或隱匿特定犯罪所得來源，或使他人逃避刑事追訴
    ，而移轉或變更特定犯罪所得。
二、掩飾或隱匿特定犯罪所得之本質、來源、去向、所在、所有
    權、處分權或其他權益者。
三、收受、持有或使用他人之特定犯罪所得。
洗錢防制法第14條
有第二條各款所列洗錢行為者，處7年以下有期徒刑，併科新臺
幣5百萬元以下罰金。
前項之未遂犯罰之。
前二項情形，不得科以超過其特定犯罪所定最重本刑之刑。
中華民國刑法
第55條
（想像競合犯）
一行為而觸犯數罪名者，從一重處斷。但不得科以較輕罪名所定
最輕本刑以下之刑。